【裁判字號】    89,訴,1143
【裁判日期】    890829
【裁判案由】    偽造文書等
【裁判全文】
臺灣高雄地方法院刑事判決                        八十九年度訴字第一一四三號
    公  訴  人  臺灣高雄地方法院檢察署檢察官
    被      告  甲○○
右列被告因偽造文書等案件，經檢察官提起公訴（八十九年度偵字第四五五八號），
本院判決如左：
    主  文
甲○○連續行使偽造私文書，足以生損害於他人，處有期徒刑壹年。
如附表一所示偽造之王有吾、袁金華、呂士珣之簽名各壹枚以及如附表二所示偽造之
王秀琴、張爛蘭之簽名及捺印各壹枚、袁金華之簽名壹枚、袁夏花之簽名和捺印各貳
枚，均沒收。
    事  實
一、甲○○明知於民國八十七年間，其經濟已陷週轉困難，實無能力再行舉債，竟基
    於意圖為自己不法所有之概括犯意，自八十七年中旬日起至八十八年四月間止，
    先後多次佯以為友人調款為由，向友人乙○○○以簽發票據供擔保方式調借現款
    ，致乙○○○陷於錯誤，誤信為真而陸續交付共計新台幣（下同）八十四萬五千
    元之金錢予甲○○；甲○○為圖取得金錢供週轉經濟，承接前開意圖為自己不法
    所有之概括犯意，並基於冒用他人名義參加互助會藉以冒名標得會款之意，於八
    十八年七月十日，自任會首，招攬每會二萬元、每月十日標會、採內標制之互助
    會，並冒用其保戶（甲○○當時兼從事保險業務員）呂士珣、田國瑞、王秀琴、
    劉卜璋、方施瓊英、袁金華、王有吾、蕭伈妤（起訴書誤載為蔡月雪）等人名義
    各參與一會，致湯貞珠、穆麗君、陳雀梅、陳玉雪、劉寶玲、藍季蓀、高繼琴、
    梁義聖、蔡月雪、吳金英、阮淑霞、許玲鈺、謝觀琪、萬立仁、施正山及吳如芳
    等人陷於錯誤，誤以為前開遭甲○○冒用名義加入互助會之人均係確實參加互助
    會，而交付會款予會首甲○○，甲○○並因而詐得三十二萬元（黃俊諭之該會係
    甲○○與吳金英共有而以吳金英之兒子黃俊諭之名義加入），甲○○並再基於上
    開冒名偽造標單參與競標藉以得標而詐取會款之意，復承接前開意圖為自己不法
    所有之概括犯意，先後於如附表一編號一、二、三所示之時間地點，冒用如附表
    一編號一、二、三所示之王有吾、袁金華、呂士珣等人之名義，偽造載有王有吾
    、袁金華、呂士珣等人姓名及如附表一編號一、二、三所示之所示之投標金額參
    與投標並得標，除足致王有吾、袁金華、呂士珣等人將因而被誤為應負擔支付死
    會會款之義務之虞而致權益受損外，並致前開非遭冒名參加之會員陷於錯誤，誤
    以為確係王有吾等人得標，而交付如附表一編號一、二、三所示之金錢予甲○○
    ，甲○○復於如八十八年十月十日以黃俊諭之名義投標並以六千元之標金得標（
    此舉業得吳金英之同意）後，竟向當時之活會會員陳雀梅、陳玉雪、劉寶玲、藍
    季蓀、高繼琴、梁義聖、蔡月雪、阮淑霞、許玲鈺、謝觀琪、萬立仁、施正山及
    吳如芳等人佯稱係穆麗君得標（湯貞珠業於八十八年九月十日得標，再甲○○向
    穆麗君收取會款時係稱他人得標，並無謊稱之情），除使穆麗君將因而被誤為應
    負擔支付死會會款之義務之虞而致權益受損外，並致會員陳雀梅、陳玉雪、劉寶
    玲、藍季蓀、高繼琴、梁義聖、蔡月雪、阮淑霞、許玲鈺、謝觀琪、萬立仁、施
    正山及吳如芳等人陷於錯誤，誤以為確係穆麗君本人得標，而交付共計十八萬二
    千元之金錢予甲○○；甲○○復向乙○○○佯稱會員王秀琴、劉卜璋、袁金華願
    以每會四十四萬元之代價，將渠等關於上開互助會之權益讓與乙○○○，甲○○
    並冒用王秀琴、張爛蘭、袁金華、袁夏花等人之名義，先後於如附表二所示之時
    間，偽造王秀琴、劉卜璋、袁金華願將渠等在互助會之權益讓與乙○○○之讓渡
    書及偽造如附表二所示王秀琴、劉卜璋、袁金華等人名義所開立之未載發票日、
    到期日、面額各為四十四萬元之空白本票三紙，並交付乙○○○供為憑証及擔保
    （關於上揭讓渡書及空白本票上偽造之署押，詳見附表二所載，再被告嗣因袁金
    華之該會遭其冒標，故再以本人名義改將蕭伈妤之會讓與乙○○○，作為替代原
    先約定讓與之袁金華之該會之用），除足致王秀琴、劉卜璋、袁金華、張爛蘭、
    袁夏花將因而被誤為須負擔讓渡互助會權益之義務而致權益受損外，並致乙○○
    ○陷於錯誤，誤以為上開讓渡之情為真，而同於如附表二所示時間以每會四十四
    萬元之代價，交付金錢予甲○○；甲○○復再基於前揭意圖為自己不法所有之概
    括犯意，於八十八年十月二十日，再向乙○○○佯稱以其公公被關，須借款十七
    萬五千元交保，致乙○○○再度陷於錯誤，誤信為真而如數交付十七萬五千元。
二、案經乙○○○訴請臺灣高雄地方法院檢察署檢察官偵查起訴。
    理  由
一、訊據被告甲○○對於右揭事實坦承不諱，核與告訴人乙○○○指訴情節相符，並
    有互助會會單一份及如附表二編號一至三所示偽造之讓渡書三紙、票號ＣＨ三八
    八四０二號空白本票和本票存根、票號ＣＨ三八八四０四號空白本票之存根以及
    票號ＣＨ四七七二０二號空白本票之存根各一份在卷可稽，事證明確，被告犯行
    洵堪認定。
二、按被告以袁金華、王秀琴及劉卜璋等人名義，填寫載有投標會員之姓名及投標金
    額記載之互助會標單，係完整表徵該會員願以所記載之投標金額為條件參與競標
    ，藉以標取會款之意，應認已具備私文書之外型及內涵；又如附表二所示之未載
    發票日之本票，雖因欠缺應記載事項而屬無效票據，然開立該等本票之目的，係
    表徵擔保之用意，性質上亦屬私文書一種。是核被告所為，係犯刑法第二百十六
    條、第二百十條之行使偽造私文書足以生損害於他人罪及第三百三十九條第一項
    之詐欺取財罪。被告於如附表一、二所示偽造王有吾、袁金華、呂世珣、王秀琴
    、張爛蘭袁金華及袁夏花等人之簽名、捺印之行為，係偽造如附表一、二所示之
    標單、讓渡書及未載發票日之本票此等私文書之部分行為，而偽造前開私文書之
    低度行為，復應為行使該等私文書之高度行為所吸收，故均不另論罪；被告前開
    冒用呂士珣、田國瑞、王秀琴、劉卜璋、方施瓊英、袁金華、王有吾、蕭伈妤等
    人名義各加入一會，致會員湯貞珠、穆麗君、陳雀梅、陳玉雪、劉寶玲、藍季蓀
    、高繼琴、梁義聖、蔡月雪、吳金英、阮淑霞、許玲鈺、謝觀琪、萬立仁、施正
    山及吳如芳等人陷於錯誤，而交付首會會款予被告，以及被告於如附表一所示冒
    用王有吾等人名義得標，而藉以向上開非遭冒名之會員詐得會款，以及於向會員
    陳雀梅、陳玉雪、劉寶玲、藍季蓀、高繼琴、梁義聖、蔡月雪、阮淑霞、許玲鈺
    、謝觀琪、萬立仁、施正山及吳如芳等人佯稱係八十八年十月十日該次係由穆麗
    君得標，而藉以詐得會款等各次行為，均各係以一個詐欺行為同時詐取上開會員
    之金錢，係一行為同時觸犯數個相同之罪名，為同質想像競合犯，應依刑法第五
    十五條規定各論以一個詐欺取財罪；再前開先後多次行使偽造私文書及詐欺取財
    之行為，各自均時間緊接、方法相同，犯罪構成要件亦相同，顯各基於概括犯意
    反覆為之，應各自論以連續犯，各以一罪論；又上揭成立之二罪間，互有方法結
    果之牽連關係，為牽連犯，應依刑法第五十五條規定從一重論以連續行使偽造私
    文書足以生損害於他人罪處斷。公訴意旨雖認被告如附表一所示冒用王有吾等人
    名義偽造標單之行為，應係偽造準私文書，且認被告係有冒用蔡月雪之名義加入
    互助會等語，然依前所述，從上開標單本身既足認已具備私文書之外型及內涵，
    衡無須再援引刑法第二百二十條規定，而據以推認其在性質上足與私文書比擬之
    必要，再查被告自偵訊至本院審理時均堅詞係冒用呂士珣、田國瑞、王秀琴、劉
    卜璋、方施瓊英、袁金華、王有吾以及會單上編號第十七號之蕭伈妤等人名義加
    入，並無冒用會單編號第十八號蔡月雪之名義之情等語至明（見偵查卷第二十頁
    及本院八十九年六月十五日審判筆錄），是公訴意旨前揭所指，均尚有誤會；再
    公訴意旨復認被告尚有冒用黃俊諭之名義加入互助會，然訊之被告堅詞該黃俊諭
    之會係其與吳金英共有而以吳金英之兒子黃俊諭之名義加入，並非其冒用等語，
    而證人吳金英亦證稱其除以自己之名加入一會外，並就其與被告共有之一會以其
    之子黃俊諭之名義加入等語（見本院八十九年八月十五日審判筆錄），此外亦查
    無其他證據足證被告有冒用黃俊諭之名義加入互助會之情形，然因公訴意旨認此
    與上開成罪部分，為同一個詐欺行為之一部（指與被告同時冒用呂士珣等人名義
    加入互助會之行為），爰不另為無罪之諭知，附此敘明。爰審酌被告僅為圖取得
    金錢及會款供週轉，竟用虛假之理由向他人借款，並擅自佯以他人名義加入，且
    冒用他人名義得標而詐得金錢，業侵害他人之財產權，再現仍未對告訴人提出賠
    償，然念其犯後尚知坦承犯行，犯後態度尚認良好，復參酌其未曾受有期徒刑以
    上刑之宣告，有臺灣高雄法院被告全國前案紀錄表及臺灣高雄地方法院檢察署刑
    案資料查註紀錄表可按，素行尚非不良等一切情狀，酌情量處如主文所示之刑，
    以示懲儆。再按縱署押為文書之一部，偽造署押之行為應吸收於偽造文書行為之
    ，無須另行論罪，然若未將偽造之文書沒收者，仍應依刑法第二百十九條將偽造
    之署押沒收（最高法院二十七年上字第二五九七號判例意旨參照）。是如附表一
    所示之標單及如附表二所示之讓渡書及未載發票日之本票，固均為偽造之私文書
    ，然因該標單並未扣案，而該讓渡書及未載發票日之本票業屬告訴人所有之物，
    基於避免執行困難及並非被告所有之物之考量，故不併予宣告沒收，f然其上如
    附表一所示偽造之王有吾、袁金華、呂士珣之簽名各一枚以及如附表二所示偽造
    之王秀琴、張爛蘭之簽名及捺印各一枚、袁金華之簽名一枚、袁夏花之簽名和捺
    印各二枚，均係偽造之簽名、捺印，揆諸前開說明，不問屬於犯人與否，仍應依
    刑法第二百十九條宣告沒收。
據上論斷，應依刑事訴訟法第二百九十九條第一項前段，刑法第五十六條、第二百十
六條、第二百十條、第三百三十九條第一項、第五十五條、第二百十九條，罰金罰鍰
提高標準條例第一條前段，判決如主文。
本案經檢察官朱秋菊到庭執行職務。
中      華      民      國    八十九    年      八      月    二十九    日
                                  臺灣高雄地方法院刑事第二庭
                                      法  官    陳  威  龍
右正本證明與原本無異。
如不服本判決，應於判決送達後十日內，向本院提出上訴狀。
                                      書記官    林  雯  琪
中      華      民      國    八十九    年      八      月     三十     日
附錄論罪科刑法條：
刑法第二百十條：
偽造、變造私文書，足以生損害於公眾或他人者，處五年以下有期徒刑。
刑法第二百十六條：
行使第二百十條至第二百十五條之文書者，依偽造、變造文書或登載不實事項或使登
載不實事項之規定處斷。
刑法第三百三十九條第一項：
意圖為自己或第三人不法之所有，以詐術使人將本人或第三人之物交付者，處五年以
下有期徒刑、拘役或科或併科一千元以下罰金。


司法院資訊處製作；財團法人民間司法改革基金會備份。
